ACORDAO-COMPLETO-2440101

ACÓRDÃO 13925/2020 ATA 43/2020 - PRIMEIRA CÂMARA

VISTOS, relatados e discutidos estes autos de embargos de declaração opostos em face do Acórdão 12064/2020-TCU-Primeira Câmara, proferido em recurso de reconsideração,
	ACORDAM os Ministros do Tribunal de Contas da União, reunidos em sessão da Primeira Câmara, ante as razões expostas pelo Relator, em:
	9.1. nos termos dos arts. 32, inciso II, e 34 da Lei 8.443/1992, conhecer dos presentes embargos de declaração para, no mérito, não acolhê-los;
9.2. dar ciência deste acórdão à recorrente.

Embargos de declaração opostos a acórdão mediante o qual foi negado provimento a recurso de reconsideração interposto contra acórdão proferido em tomada de contas especial.

Primeira Câmara

Prefeitura Municipal de Japaratuba - SE.

3. Interessados/Responsáveis/Recorrentes:
3.1. Responsável: Lara Adriana Veiga Barreto Ferreira (XXX.114.395-XX)
3.2. Embargante: Lara Adriana Veiga Barreto Ferreira (XXX.114.395-XX).

13.1. Ministros presentes: Walton Alencar Rodrigues (Presidente), Benjamin Zymler (Relator), Bruno Dantas e Vital do Rêgo.
13.2. Ministros-Substitutos presentes: Augusto Sherman Cavalcanti e Weder de Oliveira.

ACORDAO-COMPLETO-2450926

Acórdão 1727/2021 - Primeira Câmara

BENJAMIN ZYMLER

Ministro Benjamin Zymler.

Trata-se de embargos de declaração opostos pela sra. Lara Adriana Veiga Barreto Ferreira ao Acórdão 12064/2020-TCU-Primeira Câmara, mediante o qual foi negado provimento a recurso de reconsideração interposto contra o Acórdão 9466/2018-TCU-Primeira Câmara, proferido em tomada de contas especial.
2.	Esta foi instaurada em razão da não aprovação da aplicação dos recursos federais transferidos à conta do Programa de Proteção Social Básica e Especial (PSB/PSE) no âmbito do Sistema Único de Assistência Social no exercício de 2010.
3.	Para a aplicação dos recursos, o Município de Japaratuba/SE celebrou o convênio 1/2009 com a entidade Vigília da Arte Sergipana - Vidas, no valor de R$ 290.715,15, para a "realização de oficinas, palestras e cursos de inclusão produtiva" (peça 1, p. 77-81) . 
4.	Mediante o Acórdão 9466/2018-TCU-Primeira Câmara, a responsável teve suas contas julgadas irregulares, foi condenada em débito pelo total dos recursos referentes ao mencionado convênio e sofreu a pena de multa prevista no art. 57 da Lei 8.443/1992, no valor de R$ 50.000,00.
5.	A imputação de débito decorreu da constatação de que houve o saque de recursos da conta corrente diretamente no caixa, o que fez com que não se pudesse constatar o nexo de causalidade entre os comprovantes de despesas apresentados e os recursos repassados.
6.	Ademais, foram constatadas as seguintes irregularidades que, além da imputação de débito, foram objeto de citação e utilizadas como fundamento da sanção aplicada à responsável (peça 37, p. 3) :
	- deficiências no projeto básico do convênio, em razão da ausência dos seguintes elementos (atividades a serem executadas e custos estimados, quantidade de pessoas que deveriam ser atendidas, qualificação das pessoas que deveriam ministrar os cursos previstos e respectivas cargas horárias, remuneração dos profissionais envolvidos, materiais didáticos a serem utilizados e quantidade de veículos a serem locados) (peça 4, p. 95-96) ;
- deficiências nos comprovantes relativos às despesas com as locações do veículo (no total de R$ 52.750,00) , pois se resumem a apresentações de recibos e recolhimento do tributo correspondente ao imposto sobre serviço, não constando nenhum contrato definindo a forma de realização da prestação do serviço, o período de disponibilidade dos veículos, responsabilidade das partes, dentre outras informações necessárias (peça 18, p. 62-104, e peça 19, p. 10-36) ; e
- ausência de relatório técnico das atividades supostamente desenvolvidas no interesse do convênio e de pareceres quanto às prestações de contas por parte do município concedente dos recursos (peça 4, p. 111-113) .
7.	Consoante exposto no voto condutor do acórdão embargado, a responsável argumentou no recurso de reconsideração, em essência, que:
	a) ocorreu a prescrição dos fatos;
	b) os seguintes documentos demonstram a execução do objeto pactuado:
	- Parecer do Conselho de Assistência Social para o exercício de 2010;
	- prova produzida em ação civil pública por ato de improbidade administrativa ajuizada contra a recorrente pelo seu sucessor, em razão de este não ter apresentado a documentação pertinente à prestação de contas cujos documentos estão de posse da municipalidade; e
	c) com base nos comprovantes de despesas apresentados, é possível comprovar o seu nexo de causalidade com os recursos repassados.
8.	Negado provimento ao recurso de reconsideração, em razão do não acolhimento dessas alegações, a responsável aponta os seguintes argumentos que não teriam sido considerados no acórdão embargado, as quais seriam caracterizados como omissões, contradições ou obscuridades (peça 116) :
	- "o pagamento das despesas à entidade conveniada pelo município não importou movimentações fora da conta específica do convênio, cujos recursos foram mantidos e, portanto, permaneceram a todo tempo depositados em conta vinculada ao fundo destinatário";
	- "o acórdão deve esclarecer, que a opção pela movimentação dos recursos em espécie para a realização de pagamentos a fornecedores e prestadores de serviços foi da entidade executora das ações do convênio e cujas transações bancárias ocorreram apenas na conta específica particular dessa entidade";
	- "ainda que os pagamentos pela entidade privada ocorressem em espécie, a organização mantinha uma conta bancária específica para o recebimento dos recursos do convênio";
	- não existe qualquer ilegalidade decorrente da movimentação de recursos de convênio em espécie, cujo comportamento não deve automaticamente implicar imputação de débito;
	- o nexo de causalidade pode ser demonstrado pela "conciliação entre os extratos bancários de contas específicas da entidade conveniada, do município, bem como as demonstrações contábeis da entidade, com a correta identificação do destinatário da despesa";
	- "não cabe imputar débito integral ao responsável em razão da inexecução física, mas tão somente da parcela referente aos serviços tidos por não executados"; e
	- há prova da realização de cotação prévia para aquisição de combustíveis.
	É o relatório.

Rafael Resende de Andrade (OAB/SE 5.201), representando Lara Adriana Veiga Barreto Ferreira

Procurador Marinus Eduardo De Vries Marsico.

TRANSFERÊNCIAS FUNDO A FUNDO. SAQUE DE RECURSOS DA CONTA CORRENTE DIRETAMENTE NO CAIXA. AUSÊNCIA DE NEXO DE CAUSALIDADE ENTRE OS COMPROVANTES DE DESPESAS APRESENTADOS E OS RECURSOS REPASSADOS. CONTAS IRREGULARES. DÉBITO. MULTA. RECURSO DE RECONSIDERAÇÃO. PROVIMENTO NEGADO. EMBARGOS DE DECLARAÇÃO. CONHECIMENTO. NÃO ACOLHIMENTO.

TOMADA DE CONTAS ESPECIAL (TCE)

Secretaria de Recursos (SERUR); Secretaria de Controle Externo de Tomada de Contas Especial (SecexTCE).

Trata-se de embargos de declaração opostos pela sra. Lara Adriana Veiga Barreto Ferreira, ex-prefeita do município de Japaratuba/SE, ao Acórdão 12064/2020-TCU-Primeira Câmara, mediante o qual foi negado provimento a recurso de reconsideração interposto contra o Acórdão 9466/2018-TCU-Primeira Câmara, proferido em tomada de contas especial.
2.	Esta foi instaurada em razão da não aprovação da aplicação dos recursos federais transferidos à conta do Programa de Proteção Social Básica e Especial (PSB/PSE) no âmbito do Sistema Único de Assistência Social no exercício de 2010.
3.	Para a aplicação dos recursos, o município de Japaratuba/SE celebrou o convênio 1/2009 com a entidade Vigília da Arte Sergipana - Vidas, no valor de R$ 290.715,15, para a "realização de oficinas, palestras e cursos de inclusão produtiva" (peça 1, p. 77-81) . 
4.	Mediante o Acórdão 9466/2018-TCU-Primeira Câmara, a responsável teve suas contas julgadas irregulares, foi condenada em débito pelo total dos recursos referentes ao mencionado convênio e sofreu a pena de multa prevista no art. 57 da Lei 8.443/1992, no valor de R$ 50.000,00.
5.	A imputação de débito decorreu da constatação de que houve o saque de recursos da conta corrente diretamente no caixa, o que fez com que não se pudesse constatar o nexo de causalidade entre os comprovantes de despesas apresentados e os recursos repassados.
6.	Ademais, foram constatadas as seguintes irregularidades que, além da imputação de débito, foram objeto de citação e utilizadas como fundamento da sanção aplicada à responsável (peça 37, p. 3) :
	- deficiências no projeto básico do convênio, em razão da ausência dos seguintes elementos (atividades a serem executadas e custos estimados, quantidade de pessoas que deveriam ser atendidas, qualificação das pessoas que deveriam ministrar os cursos previstos e respectivas cargas horárias, remuneração dos profissionais envolvidos, materiais didáticos a serem utilizados e quantidade de veículos a serem locados) (peça 4, p. 95-96) ;
- deficiências nos comprovantes relativos às despesas com as locações do veículo (no total de R$ 52.750,00) , pois se resumem a apresentações de recibos e recolhimento do tributo correspondente ao imposto sobre serviço, não constando nenhum contrato definindo a forma de realização da prestação do serviço, o período de disponibilidade dos veículos, responsabilidade das partes, dentre outras informações necessárias (peça 18, p. 62-104, e peça 19, p. 10-36) ; e
- ausência de relatório técnico das atividades supostamente desenvolvidas no interesse do convênio e de pareceres quanto às prestações de contas por parte do município concedente dos recursos (peça 4, p. 111-113) .
7.	Consoante exposto no voto condutor do acórdão embargado, a responsável argumentou no recurso de reconsideração, em essência, que:
	a) ocorreu a prescrição dos fatos;
	b) os seguintes documentos demonstram a execução do objeto pactuado:
	- Parecer do Conselho de Assistência Social para o exercício de 2010;
	- prova produzida em ação civil pública por ato de improbidade administrativa ajuizada contra a recorrente pelo seu sucessor, em razão de este não ter apresentado a documentação pertinente à prestação de contas cujos documentos estão de posse da municipalidade; e
	c) com base nos comprovantes de despesas apresentados, é possível comprovar o seu nexo de causalidade com os recursos repassados.
8.	Negado provimento ao recurso de reconsideração, em razão do não acolhimento dessas alegações, a responsável aponta os seguintes argumentos que não teriam sido considerados no acórdão embargado, os quais seriam caracterizados como omissões, contradições ou obscuridades (peça 116) :
	- "o pagamento das despesas à entidade conveniada pelo município não importou movimentações fora da conta específica do convênio, cujos recursos foram mantidos e, portanto, permaneceram a todo tempo depositados em conta vinculada ao fundo destinatário";
	- "o acórdão deve esclarecer, que a opção pela movimentação dos recursos em espécie para a realização de pagamentos a fornecedores e prestadores de serviços foi da entidade executora das ações do convênio e cujas transações bancárias ocorreram apenas na conta específica particular dessa entidade";
	- "ainda que os pagamentos pela entidade privada ocorressem em espécie, a organização mantinha uma conta bancária específica para o recebimento dos recursos do convênio";
	- não existe qualquer ilegalidade decorrente da movimentação de recursos de convênio em espécie, cujo comportamento não deve automaticamente implicar em imputação de débito;
	- o nexo de causalidade pode ser demonstrado pela "conciliação entre os extratos bancários de contas específicas da entidade conveniada, do município, bem como as demonstrações contábeis da entidade, com a correta identificação do destinatário da despesa";
	- "não cabe imputar débito integral ao responsável em razão da inexecução física, mas tão somente da parcela referente aos serviços tidos por não executados"; e
- há prova da realização de cotação prévia para aquisição de combustíveis.
9.	Por estarem presentes os requisitos de admissibilidade previstos nos arts. 32, inciso II, e 34 da Lei 8.443/1992, entendo pertinente conhecer do recurso e adentrar seu mérito.
II
10.	A principal linha argumentativa da embargante é de que o acórdão impugnado não considerou que os recursos foram movimentados mediante conta específica e que não haveria óbices em relação à realização de pagamentos em espécie.
11.	Outrossim, foi argumentado que o nexo de causalidade entre os recursos repassados e os comprovantes de despesas pode ser demonstrado mediante o cotejo entre os extratos bancários de contas específicas da entidade conveniada e as suas demonstrações contábeis da entidade.
12.	Entretanto, como a seguir exposto, essa matéria foi devidamente enfrentada no voto condutor do acórdão embargado:
	"No presente caso, a entidade convenente utilizou os recursos fazendo 21 saques mediante cartão eletrônico e duas emissões de cheques avulsos (consoante tabela constante do relatório) .
42.	A título de comprovar essas despesas foram apresentados mais de 200 recibos ou notas fiscais para os quais não é possível estabelecer uma correlação direta com os saques da conta específica.
43.	Como exemplo, menciono que dois cheques avulsos no valor total de R$ 47.700,00, emitidos em 30/12/2009 e 4/1/2010, teriam sido utilizados para o pagamento de 25 despesas diferentes no período de 8/1/2010 a 21/1/2010 (v.g. combustíveis e pagamentos de instrutores e coordenadores técnicos) (peça 72, p. 1-2) .
44.	Desta feita, como bem apontado pelo Ministério Público junto ao TCU, ocorreu "a ruptura do nexo de causalidade com a movimentação dos recursos por meio de saques na conta corrente, em vez da utilização de forma de pagamento que permitisse identificar os beneficiários, assegurando que os valores federais sejam aplicados na finalidade pactuada."
45.	Consequentemente, não há como afastar o débito apontado nestes autos." (grifou-se) . 
13.	Ou seja, o fato de os recursos estarem depositados em uma conta específica do ajuste não afeta a conclusão de que se perdeu a sua rastreabilidade quando se efetuaram os saques em espécie para o suposto pagamento de diversas despesas. Tampouco cabe considerar que os documentos contábeis da entidade supram essa ausência de rastreabilidade, pois não se sabe a origem dos recursos que suportaram os lançamentos contábeis.
14.	Rememoro que, quando a norma (Decreto 2.529/1998) estabeleceu que os recursos serão depositados em conta específica, o que se buscou foi garantir a rastreabilidade dos recursos repassados, o que não acontece com os saques em espécie. Ou seja, houve o efetivo descumprimento do art. 4º desse decreto:
"Art. 4º Os recursos serão depositados em conta vinculada ao fundo destinatário, sendo vedada a sua utilização de forma ou para fim diverso do estabelecido no plano de assistência social." (grifou-se) . 
15.	Outrossim, tal qual exposto no voto condutor do acórdão embargado, "o fato de a então prefeita ter delegado a terceiros a aplicação dos recursos não a desonera de suas obrigações originárias. Como titular da municipalidade cabia à recorrente zelar pela regular aplicação dos recursos de acordo com os normativos então vigentes, sob pena de responder por culpa in eligendo ou por culpa in vigilando."
16.	Finalmente, quanto a alegação de que a execução física do objeto afastaria a possibilidade de imputação de débito, destaco que assim constou da motivação da decisão embargada: "para a comprovação da regular aplicação desses recursos repassados, além da execução do objeto, a jurisprudência do TCU é firme no sentido de que deve ser demonstrado o nexo de causalidade entre os comprovantes de despesas apresentados e os recursos federais repassados (v.g. Acórdãos do Plenário 344/2015 e 55/2005 e da Primeira Câmara 8.802/2019, 4.327/2019, 4.210/2017, 8.800/2016 e 5.170/2015) ".
III
17.	Em relação ao argumento de que não foi considerada a existência de prova da realização de cotação prévia para aquisição de combustíveis, insta considerar que o motivo que justificou a sanção foi assim descrito no voto condutor da decisão embargada:
"deficiências nos comprovantes relativos às despesas com as locações do veículo (no total de R$ 52.750,00) , pois se resumem a apresentações de recibos e recolhimento do tributo correspondente ao imposto sobre serviço, não constando nenhum contrato definindo a forma de realização da prestação do serviço, o período de disponibilidade dos veículos, responsabilidade das partes, dentre outras informações necessárias (peça 18, p. 62-104 e peça 19, p. 10-36) " (grifou-se) . 
18.	Ou seja, não se questionou a ausência de cotação de preços previamente ao fornecimento do combustível, de forma que o argumento da embargante não repercute sobre o entendimento do acórdão em questão.
IV
19.	Em sendo assim, por não terem sido confirmadas as omissões, obscuridades e contradições apontadas, cabe rejeitar os presentes embargos de declaração.
Ante o exposto, manifesto-me por que o Tribunal aprove o acórdão que ora submeto à apreciação deste Colegiado. 
TCU, Sala das Sessões Ministro Luciano Brandão Alves de Souza, em 24 de novembro de 2020.
BENJAMIN ZYMLER 
Relator